【裁判字號】    99,事聲,110
【裁判日期】    991122
【裁判案由】    聲明異議
【裁判全文】
臺灣板橋地方法院民事裁定             99年度事聲字第110號
聲  明  人  羅文章
            徐婷茜
            羅苡僑
            羅苡寧
上  二  人
法定代理人  紀昀君
相  對  人  財團法人法律扶助基金會
法定代理人  吳景芳
上列異議人因與相對人財團法人法律扶助基金會間確定訴訟費用
額事件，對於民國99年10月14日本院司法事務官所為99年度司聲
字第1165號裁定提出異議，本院裁定如下：
    主  文
原裁定廢棄。
相對人確定訴訟費用之聲請駁回。
    理  由
一、異議意旨略以：按法律扶助之目的，係國家為履行對人民之
    責任而提供資金給予人民法律扶助，非藉應負擔訴訟費用之
    他造負擔國家提供扶助之經費來源，法律扶助法第35條所規
    定之「視為訴訟費用」之規定，應回歸民事訴訟法訴訟費用
    之觀念及相關規定，訴訟當事人之ㄧ造聲請法律扶助，而另
    一造未聲請法律扶助，聲請法律扶助之ㄧ造當事人得將律師
    酬金視為訴訟費用，未聲請法律扶助之另ㄧ造竟不得將律師
    酬金視為訴訟費用，顯然有使未聲請法律扶助之ㄧ造當事人
    受不相同對待，而有違憲法平等原則；又依民事訴訟法第77
    條規定，律師酬金，需為法院依法律規定為當事人選任律師
    為特別代理人或訴訟代理人之律師酬金或第三審律師酬金始
    為訴訟費用之ㄧ部，法律扶助之律師並非法院所選任，其律
    師酬金自不得列入訴訟費用；再則，本件係附帶民事訴訟，
    依法免徵裁判費，自無訴訟費用負擔之可能，故法律扶助法
    第35條規定應作合憲性之限縮解釋，不應將律師酬金列入訴
    訟費用，原裁定將法律扶助之律師酬金列入訴訟費用，有所
    不當，為此提出異議，求為廢棄原裁定並駁回相對人確定訴
    訟費用額之聲請等語。
二、按訴訟費用之範圍，除裁判費外，尚包括民事訴訟法第77條
    之23至第77條之25所規定之費用在內。而民事訴訟法第77條
    之25條規定：「法院或審判長依法律規定，為當事人選任律
    師為特別代理人或訴訟代理人者，其律師之酬金由法院或審
    判長酌定之。前項酬金及第466 條之3第1項之酬金為訴訟費
    用之一部，其支給標準，由司法院參酌法務部及中華民國律
    師公會全國聯合會意見定之。」是以，須法院或審判長依法
    律規定為當事人選任律師為特別代理人或訴訟代理人，及第
    三審律師酬金始得列為訴訟費用之一部。而司法院院字第20
    5 號解釋亦認我國第一、二審民事訴訟非採用律師訴訟主義
    ，當事人所支出之律師費用，自不在訴訟費用之內。至當事
    人確有不能自為訴訟行為，必須委任人代理之情形所支出之
    代理人費用，如可認為伸張權利或防禦上所必要者，應屬訴
    訟費用之一種，於必要限度內，得令敗訴人賠償。另參酌民
    事訴訟法第110條第1項第3款及第2項規定，於准予訴訟救助
    情形，亦僅審判長依法律規定為受救助人選任律師代理訴訟
    時，得行免付酬金，並將之列為訴訟費用，由國庫墊付。職
    是，於第一、二審，一般律師酬金不在訴訟費用範圍之內，
    必係法院或審判長依法律規定為當事人選任律師為特別代理
    人或訴訟代理人，其酬金始屬訴訟費用之一部（最高法院81
    年度台上字第90號裁判參照）。次按分會就扶助事件所支出
    之酬金及必要費用，視為訴訟費用之一部。法律扶助法第35
    條第1 項定有明文。其立法理由為：「一、受扶助人既係透
    過基金會之協助而進行訴訟，則其依法或裁判得向對造請求
    之訴訟費用者，當無平白受領之理，且為簡化基金會求償之
    程序，爰參酌民事訴訟法第114 條之精神，就分會為提供法
    律扶助所支出之酬金及必要費用，明定視為訴訟費用之一部
    ，並於第2項及第3項規定，得向負擔訴訟費用之他造請求返
    還。另為避免分會必須另行訴訟始能取得執行名義，爰於第
    4 項明定，分會得據受扶助人有執行力之執行名義，直接聲
    請確定訴訟費用額並據以聲請強制執行。二、基金會依前開
    規定取得訴訟費用之執行名義，既來自受扶助人，自得以其
    金額，抵充受扶助人應繳付之酬金及必要費用。」另立法委
    員邱太三等提案說明第1項、第3項亦分別記載：「受扶助人
    既係透過基金會之協助而進行訴訟，爰於第1 項規定其依法
    或裁判得向對造請求訴訟費用者，於受扶助範圍內，訴訟費
    用請求權應移轉至基金會。」、「民事訴訟法原則上雖未將
    律師酬金列為訴訟費用之一部，但在訴訟救助及上訴第三審
    （民事訴訟法第466條之3）之情形則將律師酬金列為訴訟費
    用之一部。法律扶助究其本質，與訴訟救助相同，而就律師
    強制訴訟代理一點，則與上訴第三審之規定精神一致，故於
    第三項規定基金會提供扶助律師之代理訴訟酬金亦為訴訟費
    用之一部。」。觀諸上開立法理由及提案說明，可知法律扶
    助法第35條之立法原意係將受扶助人原得請求對造負擔之訴
    訟費用，於受扶助範圍內，將之移轉至相對人。相對人之訴
    訟費用請求權既係受讓自受扶助人，其權利範圍自不得超逾
    受扶助人自行請求確定訴訟費用額之範圍。又為扶助所支出
    之律師酬金係比照訴訟救助及第三審情形而將之列為訴訟費
    用之一部，自應同受民事訴訟法第110條第1項第3款、第466
    條之2 、第466條之3規定之拘束。易言之，於法律扶助情形
    ，仍須法院或審判長依法律規定為當事人選任律師為特別代
    理人或訴訟代理人，及第三審之律師酬金始得列為訴訟費用
    之一部。
三、經查，相對人主張其為受扶助人溫正國與相對人間侵權行為
    損害賠償事件，支出第一審、第二審律師酬金新臺幣6 萬元
    ，固據提出本院97年度重訴字第430 號、臺灣高等法院98年
    度上字第292 號民事判決、費用計算書、預付酬金領款單、
    結案酬金領款單等件為證，然該律師並非法院或審判長依法
    為受扶助人溫正國所選任之特別代理人或訴訟代理人，揆諸
    前揭說明，尚難逕以溫正國接受法律扶助，即認該第一審、
    第二審律師酬金得列為訴訟費用之一部，相對人據此聲請確
    定訴訟費用額，於法自有未合。本院司法事務官裁定准許其
    聲請，有所違誤。異議意旨指摘原裁定不當，求予廢棄，為
    有理由。
四、據上論結，本件聲明異議為有理由，爰依民事訴訟法第240
    條之4第3項，裁定如主文。
中    華    民    國    99    年    11    月    22    日
                  民事第二庭法  官  鍾啟煌
以上正本係照原本作成。
如對本裁定抗告，應於裁定送達後10日內向本院提出抗告狀，並
應繳納抗告裁判費新臺幣1,000 元。
中    華    民    國    99    年    11    月    22    日
                            書記官  張國仁

司法院資訊處製作；財團法人民間司法改革基金會備份。
